臺灣高雄地方法院刑事判決　　　　　　　99年度訴字第1181號
公　訴　人　臺灣高雄地方法院檢察署檢察官
被　　　告　戴紹偉
指定辯護人　黃秋葉公設辯護人
上列被告因搶奪案件，經檢察官提起公訴（98年度偵字第37871
號），本院判決如下：
    主  文
戴紹偉犯搶奪罪，處有期徒刑捌月。
    事  實
一、戴紹偉為輕度智能障礙合併精神病患者（惟其本案行為時之
    辨識行為違法及依其辨識而行為等能力，尚未達全然欠缺，
    或顯著減低之程度），平日多在高雄市左營區○○○街一帶
    之市街遊蕩，而為附近店家所週知。詎竟萌搶奪店家財物之
    為自己不法所有意圖，約自民國98年11月30日11時37分許稍
    前，即站在劉淑芸經營、址設高雄市左營區○○○路80號之
    「E 酷殿」服飾店外，透過玻璃門、牆持續觀察店內情形，
    迨於同日11時38分許，戴紹偉見店內及騎樓處均已無任何顧
    客駐足挑選衣物，僅餘劉淑芸1 人自店內逐步走向玻璃門欲
    向其詢問在該處觀望之緣由，戴紹偉乃先假意退開，繼則旋
    衝入店內並伸出左手朝劉淑芸頭部揮去，進而趁劉淑芸因驚
    慌而匆忙閃躲、未及防備之際，徒手搶奪（抓取）劉淑芸頸
    部穿戴之金項鍊1 條，並同時傷及劉淑芸之頸部，使劉淑芸
    因而受有右頸部擦傷3 公分之傷害（傷害部分業據劉淑芸於
    本院審理中當庭撤回告訴），戴紹偉得手後旋即將金項鍊藏
    入左後褲袋並逃逸無蹤。嗣員警據報後，調閱店內監視錄影
    畫面循線查悉全情。
二、案經劉淑芸訴由高雄市政府警察局左營分局移請臺灣高雄地
    方法院檢察署檢察官偵查起訴。
    理  由
壹、證據能力方面
一、按被告以外之人（包括證人、鑑定人、告訴人、被害人及共
    同被告等，下同）於偵查中向檢察官所為陳述，除顯有不可
    信之情況者外，得為證據，刑事訴訟法第159 條之1 第2 項
    定有明文。蓋被告以外之人所為之偵查筆錄，性質上固屬傳
    聞證據，惟現階段刑事訴訟法規定檢察官代表國家偵查犯罪
    、實施公訴，依法具有訊問證人等權，且證人須經具結，而
    實務運作時，檢察官偵查中向證人所取得之陳述，原則上均
    能遵守法律規定，不致違法取供，可信度極高。職是，如證
    人前於偵查中已具結而為證述，除反對該項供述得具有證據
    能力之一方已釋明「顯有不可信之情況」之理由外，不宜即
    遽指該證人於偵查中之陳述不具證據能力。經查，證人劉淑
    芸之偵查中陳述，前經具結，而被告戴紹偉之辯護人並未指
    明前開陳述有何「顯不可信之情況」，即謂該偵查中陳述欠
    缺證據能力，原無足取，況該位證人俱於本院審理時到庭接
    受被告之對質、詰問，而賦予被告反對詰問之機會，依前開
    說明，該位證人於偵查中之陳述，自應有證據能力。
二、另按被告以外之人，於審判外之言詞或書面陳述，除法律有
    規定者外，不得作為證據；又被告以外之人於檢察事務官、
    司法警察官或司法警察調查中所為之陳述，與審判中不符時
    ，其先前之陳述具有較可信之特別情況，且為證明犯罪事實
    存否所必要者，得為證據，刑事訴訟法第159 條第1 項、第
    159 條之2 分別定有明文。是被告以外之人於司法警察（官
    ）調查中所為之陳述，依刑事訴訟法第159 條第1 項規定，
    係屬傳聞證據，原則上無證據能力，惟如該陳述與審判中不
    符時，其先前之陳述具有較可信之特別情況，且為證明犯罪
    事實存否所必要者，依同法第159 條之2 規定（即刑事訴訟
    法第159 條第1 項所指之「除法律有規定者外」），始例外
    認為有證據能力；如該陳述與審判中相符時，因該陳述並不
    符合刑事訴訟法第159 條之2 有關傳聞例外之規定，即不得
    作為認定本案犯罪事實有無之證據，此時，當以證人於審判
    中之陳述作為證據。查被告之辯護人抗辯證人劉淑芸之警詢
    中陳述欠缺證據能力，而本院經核劉淑芸警詢中之陳述與其
    本院審理時證述內容，相互吻合，是以本院直接援引證人劉
    淑芸之審理中證述應屬已足，證人劉淑芸之警詢陳述，即非
    證明被告犯罪事實存否所必要，依前開法律規定，應無證據
    能力。
三、除前已說明之部分外，本判決引用之其餘證據資料（詳後引
    用之各項證據），其中係屬傳聞證據部分，縱無刑事訴訟法
    第159 條之1 至第159 條之4 或其他規定之傳聞證據例外情
    形，亦因被告之辯護人、檢察官，明示同意作為本案證據使
    用（本院訴字卷第64頁）。而本院審酌卷內並無事證顯示各
    該陳述之作成時、地與週遭環境，有何致令陳述內容虛偽、
    偏頗之狀況後，也認為適當，依刑事訴訟法第159 條之5 第
    1 項之規定，為傳聞法則之例外，亦應有證據能力。
貳、實體方面
一、訊據被告戴紹偉於本案歷次偵審程序中，就被訴事實始終沉
    默不語，僅於本院審理中以「搖頭」表示不認罪或無意見，
    及以「點頭」表示自己之年籍無誤。至辯護人則為被告辯稱
    ：本案並無明確證據足認被告確實自告訴人劉淑芸頸部搶奪
    金項鍊得手，縱認被告成立搶奪罪，亦請斟酌被告智能不足
    且有遺傳性精神疾病等狀況，從輕量刑等語。經查：
  1.證人劉淑芸迭於偵查及本院審理中證稱：被告於案發之前，
    即常在附近走來走去，案發當天被告是先在店外站著一直望
    向店內，持續約有5 分鐘之久，我就走上前問被告有什麼事
    ，過沒多久，被告突然伸手朝我頭部揮來，我有閃過，被告
    進而抓著我的頸部，之後就馬上就逃離現場，我當時被嚇到
    且覺得疼痛，先是發現頸部受傷出血，之後就發現頸部掛的
    金項鍊不見了，我發現金項鍊不見後有試著在店內找，員警
    也幫忙找過，但都沒有找到等語明確（本院訴字卷第148-14
    9 頁、偵卷第9 頁）。本院經核證人劉淑芸與被告互不相識
    而無仇怨，茍非實情如此，焉有惡意屈辭誣陷被告之理？再
    者，證人劉淑芸前開證述內容，核與證人即本案承辦員警李
    旻憲前於偵查中證稱：被告雖無前科而非列管人口，但因其
    常常在轄區內四處流浪，所以我們知道這個人，我們找到被
    告後，被告雖然意識清楚但一直不願意說話，我們詢問被告
    將金項鍊藏放何處，被告也不說等語（偵卷第10頁），及卷
    附之頸部傷勢照片（警卷第17-18 頁）、國軍左營總醫院附
    設民眾診療服務處診斷證明書（警卷第19頁）所顯示：告訴
    人於案發當日13時許前往醫院就診時，確實經醫師診斷認明
    受有右頸部擦傷3 公分之傷害，且該傷勢呈現橫向分布，外
    觀則為長條狀，而應係遭條狀硬物摩擦所致各情，均相符合
    ，原足認真實性甚高。
  2.再參諸「E 酷殿」服飾店裝置有數不同角度之監視錄影器，
    其中編號111 （該畫面係自「E 酷殿」服飾店內部照向騎樓
    ，即如警卷第16頁下方翻拍照片所示）自98年11月30日11時
    37分21秒許至同日11時39分11秒許之錄影監視畫面顯示：男
    子（即被告，下同）面向店內站立，之後有名身著橘色衣物
    之婦女背著小孩進入店內（指「E 酷殿」服飾店，下同）挑
    選衣物，再步出店外，男子則一直站在原地，店員（即告訴
    人，下同）從店內朝店門口走去與男子對望，男子往後退了
    幾步，卻又立即向前步入店內，並伸出左手朝店員頭部揮去
    ，店員向後仰閃過，男子又伸手抓店員頸部後跑出店外，店
    員則一直撫摸頸部；另編號333 （畫面顯示「E 酷殿」服飾
    店騎樓情況，即如警卷第16頁上方翻拍照片所示）自98年11
    月30日11時37分31秒許至同日11時38分59秒許之錄影監視畫
    面也顯示：男子站在騎樓並面向店內，之後有名身著橘色衣
    物之婦女背著小孩行經騎樓並進入店內，數十秒後前述婦女
    步出店外重回騎樓處，男子於此段期間中，則是一直保持原
    狀，之後男子往後退了幾步又往前步入店內，3 秒後，男子
    又回到騎樓處，左手伸入左側褲袋放東西，並以倉皇腳步跑
    離現場各情，亦經本院當庭勘驗監視錄影光碟無訛，且製有
    勘驗筆錄在卷足稽（本院訴字卷第66-68 頁），復有監視錄
    影光碟翻拍照片可按（警卷第15-16 頁）。而證人劉淑芸之
    偵查、審理中證述內容，與本院勘驗案發現場監視錄影畫面
    之結果互核既全然一致，益徵證人劉淑芸該等證述內容合於
    事實足資採信，則被告約自98年11月30日11時37分許稍前，
    即站在「E 酷殿」服飾店外，透過玻璃門、牆持續觀察店內
    情形，迨於同日11時38分許，店內及騎樓處均已無任何顧客
    駐足挑選衣物，僅餘告訴人1 人自店內逐步走向玻璃門欲向
    其詢問在該處觀望之緣由，被告乃先假意退開，繼則旋衝入
    店內並伸出左手朝告訴人頭部揮去，進而趁告訴人驚慌閃躲
    、未及防備之際，徒手抓取告訴人頸部穿戴之金項鍊1 條，
    並使告訴人因而受有右頸部擦傷3 公分之傷害，亦即被告乃
    先經長久觀察始下手搶奪，並於得手金項鍊1 條後旋即逃離
    現場等事實，自堪予認定。
  3.綜上，本案事證明確，被告搶奪犯行堪以認定，應依法論科
    。
二、核被告所為，係犯刑法第325 條第1 項之搶奪罪。而本院依
    辯護人聲請囑託財團法人臺灣省私立高雄仁愛之家附設慈惠
    醫院就被告行為時之精神狀態進行鑑定結果，該院以：被告
    可清楚理解口令內容，惟心態十分防衛，並刻意對於同一問
    題做不一致點頭、搖頭回應，且在受鑑定過程中眼神專注，
    十分警覺，不時偷瞄鑑定人員書寫內容，並於鑑定期間無異
    常之不自主動作、無自言自語狀、無注意力不集中狀、無怪
    異行為、無任何之幻覺行為可被觀察到。又被告於行搶事前
    觀察形勢，且選擇價值較高之金項鍊行搶，搶奪成功後可以
    計畫逃逸到較遠的地方躲避追緝，推估被告於犯行當時意識
    清楚，而且有良好的知覺作用與判斷能力來完成犯行，因認
    被告於本案行為時，並無因其精神障礙或其他心智缺陷，致
    已達不能辨識其行為違法或欠缺依其辨識而行為之能力，亦
    無辨識行為違法或依其辨識而行為之能力顯著減低之情況，
    有該院100 年2 月22日一００附慈精字第1000512 號函暨附
    精神鑑定報告書在卷可憑，足見被告於本案行為當時，辨識
    行為違法及依其辨識而行為等能力，並未達全然欠缺，或顯
    著減低之程度，本案自無刑法第19條規定之適用，併予指明
    。
三、本院審酌被告徒手搶奪告訴人頸部之金項鍊，所為侵害告訴
    人之財產、身體權益，且對於社會治安，亦已造成影響，實
    屬不該。惟念被告此前未曾因案受刑之宣告，有臺灣高雄地
    方法院被告前案紀錄表在卷可稽，且被告早於81年間即經診
    斷認明罹有輕度智能障礙，另又自89年起，數次因精神疾病
    前往高雄市立凱旋醫院就診，有高雄市左營區公所99年11月
    30日高市左區社字第0990017144號函檢送之身心障礙人口資
    料表、殘障者鑑定表（本院訴字卷第74-83 頁）、高雄市立
    凱旋醫院100 年2 月1 日高市凱醫成字第1000000989號函檢
    送之病歷影本（本院訴字卷第92-109頁）在卷可稽，足認被
    告原屬弱勢之人，暨卷附精神鑑定報告書另載記明確：被告
    自幼之家庭支持即屬不佳，未曾受到良好照顧之生活狀況等
    一切情狀，爰酌情量處如主文所示之刑。
四、公訴意旨固謂被告出手抓傷告訴人頸部，使告訴人受有右頸
    部擦傷3 公分之傷害部分，另涉刑法第277 條第1 項傷害罪
    等語。惟按傷害罪依刑法第287 條前段之規定，須告訴乃論
    ；又告訴乃論之罪，告訴人於第一審辯論終結前，得撤回其
    告訴；告訴經撤回者，法院應諭知不受理之判決，刑事訴訟
    法第238 條第1 項、第303 條第3 款亦分別定有明文。查告
    訴人於本院審理中已當庭撤回告訴，有本院審判筆錄可稽（
    本院訴字卷第200 頁參照），依前開說明，此部分本應為不
    受理之諭知，惟因公訴人認此部分與前開論罪科刑部分有吸
    收犯之實質上一罪關係，爰不另為不受理之諭知。
據上論結，應依刑事訴訟法第299 條第1 項前段，刑法第325 條
第1 項，判決如主文。
本案經檢察官陳威呈到庭執行職務。
中    華    民    國   100    年    3     月    31    日
                  刑事第一庭  審判長法  官  黃三友
                                    法  官  陳億芳
                                    法  官  莊珮吟
以上正本證明與原本無異。
如不服本判決應於收受判決後10日內向本院提出上訴書狀，並應
敘述具體理由。其未敘述上訴理由者，應於上訴期間屆滿後20日
內向本院補提理由書(均須按他造當事人之人數附繕本)「切勿逕
送上級法院」。
中    華    民    國   100    年    3     月    31    日
                                    書記官  鍾淑美
◎附錄本判決論罪之法條：
《刑法第325 條第1 項》
意圖為自己或第三人不法之所有，而搶奪他人之動產者，處6 月
以上5 年以下有期徒刑。